臺灣桃園地方法院民事判決　　　　　　 96年度重訴字第182號
原　　　告　華開租賃股份有限公司
法定代理人　甲○○
被　　　告　桃園縣政府警察局
法定代理人　乙○○
訴訟代理人　沈朝標　律師
上列當事人間請求確認債權存在事件，於民國96年9月17日言詞
辯論終結，本院判決如下：
    主    文
原告之訴駁回。
訴訟費用由原告負擔。
    事實及理由
一、本件原告起訴主張：
(一)、原告與訴外人寰訊科技顧問股份有限公司（下稱寰訊公司）
    間有債權債務關係，經原告向本院聲請強制執行，經本院以
    民國95年11月6 日桃院木執95執全助四字第847 號執行命令
    及96年5 月7 日桃院木執96執助四字第731 號執行命令，禁
    止訴外人寰訊公司對被告之承攬報酬債權（下稱系爭承攬報
    酬債權）收取或為其他處分，被告亦不得對其清償在案。詎
    被告回函陳稱：「訴外人寰訊公司承攬被告之『警網勤務派
    遣系統建置案』因遲延履約，業經被告解除契約在案，其對
    被告已無任何工程款請求權」云云，並對上開執行命令聲明
    異議，惟被告所陳並非屬實，且縱如被告所稱渠業已解除渠
    與訴外人寰訊公司間之承攬契約，亦無減被告對訴外人寰訊
    公司就已完成部分應給付報酬之義務，亦或是償還價額之義
    務，被告所陳於法相悖，原告爰依強制執行法第120 條第2
    項之規定提起
    本件訴訟。
(二)、對被告抗辯所為之陳述：
１、本件原告係先就系爭承攬報酬債權在上開金額之範圍內為假
    扣押保全，俟取得執行名義後，向臺灣台北地方法院聲請並
    囑託本院民事執行處執行之債權範圍即為新台幣（下同）15
    ,405,223 元 。被告辯稱原告就超過100 萬元及執行費用8,
    000 元之範圍部分無確認之利益云云，恐有誤會。
２、「（承攬）報酬，應於工作交付時給付之，無須交付者，應
    於工完成時給付之」、「工作係分部交付，而報酬係就各部
    分定之者，應於每部分交付時，給付該部分之報酬」，民法
    第505 條第1 、2 項定有明文。又「承攬人之報酬債權，雖
    以工作之交付或完成時清償為原則，然此僅就報酬之支付時
    期而言，承攬人之報酬債權，亦即定作人支付報酬之義務，
    於承攬契約成立時即已發生，故報酬債權之發生與報酬之支
    付時期係屬二事」（最高法院95年台上字第2493號判決參照
    ）。訴外人寰訊公司承攬被告之警網勤務派遣系統建置案係
    於93年10月1 日即簽定契約並履行至今，訴外人寰訊公司與
    被告間之承攬契約已成立生效，又系爭承攬契約雖以「建置
    完成並驗收合格」為給付條件，然此或屬民法第99條第1 項
    規定之附停止條件之範疇，即法律行為於條件成就時發生效
    力，要與被告所舉最高法院94年台上字1304號判決係就保留
    款債權認定屬另附解除條件之事實未盡相符，自無援引適用
    之餘地。且現訴外人寰訊公司雖因遲延履約，業經被告解除
    系爭承攬契約在案，惟參照最高法院49年台上字第1597號判
    例可知，契約解除乃就現已存在之契約關係溯及的除去，當
    事人雙方均有回復原狀之義務，故系爭承攬契約解除後，被
    告應依契約之約定或民法第259 條之規之回復原狀而已，實
    與被告辯稱系爭承攬報酬債權因解除條件成就而當然歸於消
    滅，縱該債權於條件成就前經承攬人之扣押亦不影響解除條
    件成就之效果，定作人仍得執以對抗執行債權人云云毫無關
    聯，被告所陳顯於法無據等語。並聲明：請求確認訴外人寰
    訊公司對被告在15,405,223元之範圍內之承攬工程款報酬請
    求權存在。
二、被告則以：
(一)、原告以本院95年11月6 日桃院木執95執全助四字第847 號執
    行命令就訴外人寰訊公司對被告之承攬報酬請求權於100 萬
    元及執行費用8,000 元之範圍予以扣押，是原告本件所得確
    認之債權應為1,008,000 元，詎原告於本件請求確認訴外人
    寰訊公司對被告於15,405,223元之報酬請求權存在，且於起
    訴狀內又未具體表明原告對於被告有何其他債權，是原告之
    請求逾上開1,008,000 元之部份皆無確認利益，應予駁回。
(二)、被告之警網勤務派遣系統建置案，總預算編列7,500 萬元（
    93年1,500 萬元、94年2,500 萬元、95年3,500 萬元），並
    由訴外人寰訊公司於93年10月11日以7,400 萬元得標承包，
    依雙方委辦計畫說明書第陸點約定之付款條件，分為期初、
    期中、期末3 期，並附已建置完成並報驗通過之工作項目為
    給付條件。93年建置工程款1,500 萬元、94年建置工程款2,
    500 萬元、95年期初工程款500 萬元（以上均含逾期扣款）
    ，被告皆如期支付，惟本件工程訴外人寰訊公司於95年11月
    17日辦理期中建置工作復驗，其中於95年9 月18日、同年10
    月27日及同年11月17日辦理之3 次驗收結果均不合格，依被
    告與訴外人寰訊公司之合約書第10條規定，乙方投標須知所
    繳納之履約保證金及各該孳息，有下列情形之一者，不予發
    還：五、因可歸責於乙方之事由，致終止契約或解除合約者
    。八、因可歸責於乙方之事由，致延誤履約期限，情節重大
    者。；復依被告警網勤務派遣系統建置案之工作陳述書中基
    本圖資測試方法，若經第3 次抽驗仍未合格，則判定本項目
    未能符合計畫需求，被告得解約並沒收履約金。是本件因訴
    外人寰訊公司經3 次抽驗未合格，自屬可歸責於其事由，又
    屢次復驗未合格，應屬情節重大，被告自得解除契約，並沒
    收履約保證金375 萬元，依法訴外人寰訊公司自不能請求被
    告給付工程款，原告就此部分之請求自屬無據。
(三)、按雙方合約書第9 條之規定，乙方如不依照合約規定期限交
    貨，若為分批交貨每逾期1 日則按該批交貨金額千分之1 計
    罰違約金，罰款最高上限為該批交貨金額之20﹪，該違約金
    ，甲方得在乙方貨款內扣除，如有不足，得向乙方追繳之；
    同條3 項規定，乙方未能如期交貨，甲方於招標文件有規定
    計罰損害賠償時，如計算有困難得選擇該財物及其他連帶使
    用關係財物之總價值，依每日千分之2 計算損害總金額；又
    同條第4 項，乙方所之財物有瑕疵或不符合約規定，未能如
    期完成改正或拒不改善、換貨、補交者，甲方所要求之損害
    賠償，如計算有困難得選擇以該財物合約金額20﹪為損害總
    金額。再參照最高法院94年台上字第340 號判決要旨得知，
    當事人預先約定承攬人有損害賠償或其他債務不履行之情形
    發生時，定作人得自應付報酬中扣抵其因此所生之損害，則
    就已發生而未給付之報酬債權即屬附有條件之債權，於上開
    約定事由發生時，就應扣抵部分之報酬債權，因絛件成就而
    當然歸消滅，無待定作人另為抵銷之意思表示。且該債權於
    解除條件成就前縱已經承攬人之債權人扣押，亦不影響解除
    絛件成就之效果，定作人仍得執以對抗執行債權人。是以，
    本件訴外人寰訊公司未如期依約定交貨並完成工作，經被告
    解除契約，原告之報酬請求權自不存在，且被告仍得以計算
    損害賠償金額，依前開契約條文之意旨，被告仍得選擇以該
    財物合約金額20％為損害總金額，即680 萬元（計算式：95
    年度之金額3,400 萬×0.2 ＝680 萬)， 退步言之，被告亦
    得依約扣除訴外人因違約所生之損害，經扣除後亦無任何債
    權存在。
(四)、再依民法第263 條準用同法第260 條之規定可知，當事人依
    法律終止契約時，不妨礙損害賠償權之請求。本件訴外人寰
    訊公司因履經驗收不合格，被告得依雙方合約書第9 條之規
    定要求違約罰金，並得依合約書第11條之歸規定不予發還履
    約保證金或保固保證金，是被告依合約書約定解除承攬契約
    ，並依約沒收履約保證金，其不足部分被告亦得求償，原告
    自不得主張訴外人寰訊公司對被告有任何請求權。而債權人
    基於民法第242 條之規定，行使債務人之權利時，第3 人之
    對於債權人與對於債務人同，故第3 人得以對於債務人之一
    切抗辯，對抗債權人，最高法院40年台上字第304 號著有判
    例可參，故本件訴外人對於被告依承攬契約並無任何債權金
    額存在，被告自得用以對抗原告。並聲明：原告之訴駁回。
三、按確認之訴，非原告有即受確認判決之法律上利益者，不得
    提起。所謂即受確認判決之法律上利益，係指法律關係之存
    否不明確，原告主觀上認其在法律上之地位有不安之狀態存
    在，且此種不安之狀態，能以確認判決將之除去者而言（最
    高法院52年台上字第1240號判例意旨參照）。本件原告起訴
    時主張其對訴外人寰訊公司有15,405,223元及自95年12月11
    日起至清償日止按年息20％計算之利息之票款債權存在，業
    據其提出台灣台北地方法院95 年 度票字第118092號民事裁
    定暨確定證明書為證，堪信屬實。又原告起訴主張被告對訴
    外人寰訊公司承攬債權存在，為被告所否認，是兩造間就訴
    外人寰訊公司對被告承攬債權之法律關係是否存在原雖有不
    明確之處，然其嗣後於本院審理時自承伊對於被告已對訴外
    人寰訊公司解除契約且請求該公司回復原狀，故被告對於該
    公司已經沒有給付報酬義務等事項並不爭執（見本院96年9
    月17日筆錄第1 頁）。顯見兩造關於原告起訴請求確認之內
    容並無爭執，系爭承攬報酬請求權之存否既非不明確，原告
    在法律上之地位則無不安之狀態存在。準此，原告自無受確
    認判決之法律上利益。
四、綜上所述，原告提起本件確認之訴，應認其起訴欠缺訴之利
    益。從而，原告起訴請求確認寰訊公司對被告在15,405,223
    元之範圍內之承攬工程款報酬請求權存在，為無理由，應予
    駁回。
五、兩造其餘攻擊防禦方法與證據，經本院審酌後，認均與判決
    前述爭點之終局判斷結果無影響，爰不予一一論述，附此敘
    明。
六、據上論結，本件原告之訴為無理由，依民事訴訟法第78條，
    判決如主文。
中　　華　　民　　國　　96　　年　　9 　　月　　27　　日
                  民事第一庭    法　官　卓立婷
以上正本證明與原本無異。
如對本判決上訴，須於判決送達後20日內向本院提出上訴狀。
中　　華　　民　　國　　96　　年　　9 　　月　　28　　日
                    　　　　　　書記官　冒佩妤
